臺灣臺北地方法院民事判決　　　　　　 100年度訴字第2706號
原　　　告　安泰商業銀行股份有限公司
法定代理人　齊百邁
訴訟代理人　吳琮聖
　　　　　　林炎奎
被　　　告　周桂榮
訴訟代理人　張泰昌律師
複代理人　　鄭馨芝律師
　　　　　　陳淑玲律師
被　　　告　江素真
上列當事人間請求塗銷所有權移轉登記等事件，本院於民國100
年12月1日言詞辯論終結，判決如下：
    主  文
原告之訴駁回。
訴訟費用由原告負擔。
    事實及理由
一、被告江素真經合法通知，未於言詞辯論期日到場，核無民事
    訴訟法第386條各款所列情形，爰依原告之聲請，由其一造
    辯論而為判決。
二、原告主張：被告周桂榮於民國94年4月18日向原告借款新臺
    幣（下同）155萬元，惟自99年11月17日起即未依約繳款，
    尚欠本金688,952元及利息，依貸款暨動產抵押契約書第17
    條第6、10項約定，債務視為全部到期。詎原告欲對被告周
    桂榮聲請強制執行，竟發現被告周桂榮所有新北市○○區○
    ○段車子路小段180-37地號土地權利範圍100000分之181及
    其上21351建號房屋（門牌號碼：新北市○○區○○路114號
    ，以下合稱系爭房地）業於96年2月7日過戶予被告江素真。
    因被告周桂榮並無其他較具價值之財產，故系爭房地以買賣
    原因所為所有權移轉時，該買賣價金應清償系爭房地設定之
    抵押權所擔保之債權，然該債權及抵押權並未因買賣過戶而
    為清償、塗銷，實有違一般經驗法則，又被告2人間之買賣
    既無明顯、對等之對價關係，其買賣行為即屬無償，且該無
    償行為有害及債權，原告得依民法第244條第1項規定，訴請
    撤銷被告2人間就系爭房地所為之債權行為及移轉所有權之
    物權行為，並於撤銷後，代位被告周桂榮依民法第114條第2
    項準用第113條規定，請求被告江素真塗銷系爭房地之所有
    權移轉登記並回復至被告周桂榮名義所有。並聲明：(1)被告
    2人間於96年2月7日，就系爭房地所為之買賣契約（債權行
    為）及移轉所有權行為（物權行為）均應撤銷。(2)被告江素
    真應將系爭房地於96年2月7日經新北市新店地政事務所以買
    賣為原因所為之所有權移轉登記，予以塗銷。
二、被告周桂榮以：被告江素真於96年間向被告周桂榮買受系爭
    房地後，即以系爭房地為擔保，向彰化商業銀行股份有限公
    司（下稱彰化銀行）貸款，並設定最高限額抵押權600萬元
    。被告江素真實際貸得之金額為500多萬元，即以該款項作
    為買賣價金，並清償被告周桂榮以系爭房地為標的所設定之
    最高限額抵押債務400多萬元。然因被告周桂榮另擔保訴外
    人楊開天與彰化銀行間之債務，而該債務尚未清償完畢，故
    彰化銀行並未將被告周桂榮就系爭房地設定之最高限額抵押
    權登記塗銷，但系爭房地最高限額抵押權之債務事實上係存
    在於彰化銀行與被告江素真間，並由被告江素真繳納貸款，
    以上可證被告2人就系爭房地之買賣有相當之對價關係，並
    非無償，原告之訴洵無理由等語，資為抗辯。並聲明：原告
    之訴及假執行之聲請均駁回。
    被告江素真則未於言詞辯論期日到場，亦未提出書狀作何聲
    明或陳述。
三、兩造不爭執之事實：
  (一)被告周桂榮於94年4月18日向原告借款155萬元，並有貸款暨
    動產抵押契約書為證（見卷第6頁）。
  (二)系爭房地原為被告周桂榮所有，於96年2月7日移轉登記為被
    告江素真所有，登記原因為買賣，並有土地登記謄本、建物
    登記謄本為證（見卷第7至10頁）。
  (三)被告周桂榮以系爭房地為彰化銀行設定第一順位最高限額52
    2萬元抵押權，於93年5月28日完成登記，被告江素真以系爭
    房地為彰化銀行設定第二順位最高限額600萬元抵押權，於
    96年2月12日完成登記，並有土地登記謄本、建物登記謄本
    為證（見卷第7至10頁）。
四、本件應探究者為：被告周桂榮將系爭房地移轉登記予被告江
    素真，是否為無償？經查：
  (一)經本院函詢彰化銀行臺北世貿中心分行，該分行以100年9月
    15日彰世貿字第1001905號函覆：「查該房地為江素真小姐
    因房屋買賣而向本行申請貸款500萬元，經核准後，96/2/12
    本行設定完妥第二順位最高限額抵押權600萬元，並於96/2/
    12正式核撥，貸放同時收回第一順位抵押權原賣方在本行之
    房貸餘額，目前貸款由江素真小姐繳納，第一順位最高限額
    抵押權之債權為彰化銀行，江素真小姐於100/8/5書面申請
    發給該抵押權之塗銷同意書，本行100/8/25核發，100/9/2
    始前來領取訖」（見卷第58頁），復以100年10月25日彰世
    貿字第1002184號函覆：「查新北市○○區○○段車子路小
    段180-37地號土地及同小段21351建號房屋為江素真小姐因
    房屋買賣而向本行申請貸款500萬元，經核准後，96/2/12本
    行設定完妥第二順位最高限額抵押權600萬元，並於96/2/12
    正式核發，貸放同時收回第一順位抵押權原賣方周桂榮小姐
    在本行之債務共計4,678,101元（含利息32,463元，其中房
    貸本金餘額為3,995,535元、信貸及憑卡融資本金餘額為650
    ,103元），該金額全部由江素真小姐代為清償」（見卷第70
    頁），另被告周桂榮於93年間以系爭房地為彰化銀行設定之
    第一順位最高限額522萬元抵押權業經塗銷，此有100年10月
    14日列印之系爭房地土地登記謄本、建物登記謄本附卷可稽
    （見卷第66至69頁）。
  (二)由上可知，被告周桂榮於96年2月7日將系爭房地移轉登記為
    被告江素真所有後，被告江素真以系爭房地為擔保品向彰化
    銀行貸得500萬元，並將其中4,678,101元用以清償被告周桂
    榮積欠彰化銀行之債務（包括利息32,463元、房貸本金餘額
    3,995,535元、信貸及憑卡融資本金餘額650,103元），被告
    周桂榮於93年間以系爭房地為彰化銀行設定之第一順位最高
    限額522萬元抵押權並因債務清償而已經塗銷，是被告周桂
    榮將系爭房地移轉登記予被告江素真，最少有4,678,101元
    之對價，並非無償，至為明確。
五、被告周桂榮將系爭房地移轉登記予被告江素真既非無償，則
    原告依民法第244條第1項規定，訴請撤銷被告2人間於96年2
    月7日就系爭房地所為之買賣契約（債權行為）及移轉所有
    權行為（物權行為），並代位被告周桂榮依民法第114條第2
    項準用第113條規定，訴請被告江素真將系爭房地於96年2月
    7日經新北市新店地政事務所以買賣為原因所為之所有權移
    轉登記，予以塗銷，均屬無據，應予駁回。
六、本件事證已臻明確，兩造其餘攻防方法及未經援用之證據，
    業經審酌，核與本件判決結果無影響，爰不逐一論述，併此
    敘明。
七、據上論結，本件原告之訴為無理由。依民事訴訟法第385條
    第1項前段、第78條，判決如主文。
中    華    民    國   100    年    12    月    22    日
                  民事第六庭法  官  張文毓
以上正本係照原本作成。
如對本判決上訴，須於判決送達後20日內向本院提出上訴狀（須
附繕本）。
如委任律師提起上訴者，應一併繳納上訴審裁判費。
中    華    民    國   100    年    12    月    22    日
                            書記官  吳建元